【裁判字號】    96,重訴,333
【裁判日期】    971125
【裁判案由】    確認抵押債權不存在等
【裁判全文】
臺灣士林地方法院民事判決             96年度重訴字第333號
原      告  乙○○
訴訟代理人  林財生  律師
被      告  丙○○
            甲○○
上二人共同
訴訟代理人  方鳴濤  律師
複 代理 人  楊宛瑜  律師
上列當事人間確認抵押債權不存在等事件，本院於97年11月11日
言詞辯論終結，判決如下：
    主  文
確認被告甲○○就原告所有坐落臺北縣淡水鎮○○○段南勢埔小
段第三六、三八、四九、五○、五一、五五、六六、六七、六八
、七一、三四○、三四三地號土地及同小段第一建號建物於民國
八十七年八月二十八日由臺北縣淡水地政事務所以八十七淡資登
字第○四一二二○號登記，權利價值為本金最高限額新臺幣壹仟
貳佰萬元之抵押權於超過新臺幣玖佰萬元之部分不存在。
臺灣士林地方法院九十三年度執字第一七一四二號強制執行事件
於民國九十六年八月九日分配期日之分配表中，第三順位抵押權
人甲○○之債權原本「新臺幣壹仟貳佰萬元」之記載應更正為「
新臺幣玖佰萬元」。
原告其餘之訴駁回。
訴訟費用由原告負擔十分之六，其餘由被告甲○○負擔。
    事實及理由
一、原告起訴主張：原告於民國85年6 月間，因向被告丙○○借
    款新臺幣（以下同）1 千萬元，而簽發等額之支票及面額1
    千萬元本票，並為擔保還款，提供所有坐落臺北縣淡水鎮○
    ○○段南勢埔小段36、38、49、50、51、55、66、67、68、
    71、340 、343 地號土地及同小段1 建號建物（下稱系爭不
    動產），以被告丙○○為抵押權人，設定最高限額為1 千萬
    元，存續期間自85年6 月13日至86年6 月12日之第2 順位抵
    押權（下稱第2 順位抵押權）。嗣原告依約逐期簽發小額支
    票分期清償，至87年8 月間即將清償時，擬再向被告丙○○
    借款900 萬元，並應被告丙○○要求，簽發面額900 萬元之
    本票，且再提供系爭不動產，以被告甲○○為權利人，設定
    本金最高限額1,200 萬元，存續期間自87年8 月26日至88年
    2 月25日之第3 順位抵押權（下稱第3 順位抵押權），並87
    年8 月28日經臺北縣淡水地政事務所以87淡資登字第041220
    號登記完峻。惟被告丙○○竟拒絕撥付借款，嗣更無視於原
    告已經清償前揭1 千萬元借款及900 萬元借款未撥付之事實
    ，由原告丙○○以抵押權人之身分，聲請拍賣抵押物，另由
    被告甲○○以抵押權人之身分，提供原告簽發予被告丙○○
    ，已逾請求權時效之300 萬元支票予被告甲○○，與原告簽
    發已逾請求權時效之前揭900 萬元本票，湊足1,200 萬元參
    與分配，嗣經本院執行處將系爭不動產拍賣完畢，所得價金
    作成分配表，將被告2 人列為優先受償之抵押權人，分別以
    1 千萬元及1,200 萬元之債權原本列入分配，並定於96年9
    月21日下午4 時實行分配。原告於96年9 月20日就分配表聲
    明異議，被告2 人則為反對之陳述，為此於96年10月1 日提
    起分配表異議之訴，聲明求為：(一)確認第3 順位抵押權所擔
    保之債權不存在、(二)臺灣士林地方法院93年度執字第17142
    號強制執行事件，96年8 月9 日分配期日之分配表中有關被
    告丙○○及被告甲○○部分均應予排除之判決。
二、被告則均以：
  (一)原告向被告丙○○借得1 千萬元，開立發票日為85年6 月13
    日，到期日為88年2 月28日之本票為擔保，並設定第2 順位
    抵押權，雙方言明原告應於88年2 月28日前一次清償，利息
    按每月2 分4 計算，原告依約逐期開票清償每月應付之利息
    ，但未曾清償本金。
  (二)87年6 月底7 月初前揭1 千萬元借款清償期即將屆至之時，
    原告又再向被告丙○○借得900 萬元。被告丙○○要求原告
    應開立到期日為88年2 月28日，面額為900 萬元之本票1 張
    ，並須將分期還款之支票及每月應付之利息，一次開票交付
    被告丙○○保管。而因被告丙○○當時並無足夠現金，部分
    款項轉向被告甲○○取得，遂要求原告將抵押權設定予被告
    甲○○，前揭本票並以被告甲○○為受款人，不料原告僅以
    其中1 張支票兌現，支付12萬元利息，其餘均未清償。
  (三)原告與被告丙○○嗣於88年3 月10日簽訂不動產移轉協議書
    ，原告承諾於88年5 月31日前出售系爭不動產清償債務，否
    則願自88年6 月1 日起將抵押物全數所有權移轉予被告丙○
    ○所指定之人。原告自始瞭解借貸關係僅存在原告與被告丙
    ○○之間，被告甲○○僅為被告丙○○抵押權之登記權利人
    ，只是被告丙○○獲被告甲○○同意，由其具狀參與分配時
    ，撰狀人誤認為本金為1,200 萬元，但以本金900 萬元計算
    ，原告另積欠被告丙○○之利息共105 萬6 千元，此部分因
    原告開立支票供清償之用，到期後已更改為票據付款請求權
    ，應併入本金計算，至利息部分則應自票據發票日次日按年
    利率百分之6 計算，加總後總數已超過1,200 萬元，故均請
    求駁回原告之訴。
三、本院查：
  (一)本院93年度執字第17142 號強制執行事件，就系爭不動產為
    拍賣，所得價金於96年8 月9 日製成分配表，並定於96年9
    月21日下午4 時實行分配，原告於分配期日前1 日之96年9
    月20日就分配表聲明異議，被告2 人均為反對之陳述，原告
    復於分配期日起10內之96年10月1 日提起本件分配表異議之
    訴，並向本院執行處為起訴之證明，其異議尚未終結，提起
    分配異議之訴，此為兩造所不爭執，並經本院依職權調取前
    揭強制執行卷宗核閱屬實，原告提起分配表異議之訴，其程
    序與強制執行法之規定相符，先予敘明。
  (二)分配表所列第2 順位抵押權部分（即被告丙○○部分）：
    (1)本件原告於85年6 月13日，因向被告丙○○借得1 千萬元
      ，而簽發發票日為85年6 月13日，到期日為88年2 月28日
      ，面額為1 千萬元之免除作成拒絕證書之本票1 張，指定
      被告丙○○為受款人，並為擔保還款，提供系爭不動產，
      設定第2 順位抵押權，此為原告及被告丙○○所不爭執，
      並有本票影本1 張（見本院卷(一)第68頁）及系爭不動產土
      地或建物登記謄本（見本院卷(一)第17至42頁），附卷可證
      ，堪信為真實。前揭原告與被告丙○○間1 千萬元債權債
      務關係，依原告簽發本票發票日為85年6 月13日之記載，
      係發生在第2 順位最高限額抵押權登記之存續期間，為第
      2 順位抵押權擔保之債權，亦堪認定。
    (2)按抵押權係使抵押權人之債權，得以抵押物賣得之金額優
      先清償之，以確保其債權必能受清償之物權，被告丙○○
      既就系爭不動產設定1 千萬元最高限額抵押權，自得就強
      制執行所得價金優先受償。原告雖主張前揭債務，已經其
      依約逐期簽發小額支票分期清償，至87年8 月間即將清償
      云云，但為被告丙○○所否認，經查：
      原告借得前開1 千萬元借款時，既曾簽發1 千萬元本票
        予被告丙○○（見本院卷(一)第68頁）。事後倘若清償完
        畢，理應即時要求被告丙○○返還，始為合理，如有請
        求返還遭拒之事，因事涉1 千萬元之債務，亦應即時爭
        執或訴訟，以釐清雙方權利義務關係，始符常情。詎原
        告並未於所稱償還債務之時取回本票，亦未見即時以訴
        訟釐清權利義務，顯與常情有違。猶有甚者，原告另因
        向被告丙○○借款，再於87年8 月25日簽發面額900 萬
        元本票1 張（見同卷69頁），更足認原告主張已清償完
        畢1 千萬元債務云云，不值採信。
      原告借得前開1 千萬元借款，另曾設定第2 順位最高限
        額抵押權以擔保債務之清償。遇此，原告至愚，亦不至
        於於依約清償1 千萬元債務即將完畢時，而再次向被告
        丙○○借款遲未撥款之際，又與被告丙○○簽訂「不動
        移轉協議書」，承諾於88年5 月31日前，出售系爭不動
        產，藉以清償第2 順位抵押權及第3 順位抵押權所擔保
        之債務（見本院卷(一)第87至88頁），並將移轉所有權之
        相關文件，含印鑑證明，均交予被告丙○○保管（見本
        院卷(一)第93至127 頁），由此觀之，原告主張其已清償
        完畢1 千萬元債務云云，難認與事實相符。
      原告固曾經自：(甲)85年3 月起至86年5 月止，按月於每
        月11日、(乙)86年7 月起至87年12月止，按月於每月5 日
        、(丙)85年6 月起至86年5 月止，按月於每月30日、(丁)86
        年6 月起至87年11月止，按月於每月27日，分別以面額
        12萬元之支票支付被告丙○○（有部分未兌），此為原
        告及被告丙○○所不爭執（見本院卷(二)第68頁），然經
        勾稽：
        1.原告自85年3 月起至86年5 月止，按月於每月11日及
          自86年7 月起至87年12月止，按月於每月5 日，各以
          簽發之支票支付被告丙○○，其支付時期與被告丙○
          ○所辯前開1 千萬元借款其中500 萬元係於85年3 月
          11日即已撥款之情節相符（見本院卷(一)第150 至151
          頁），參酌原告曾坦承收受前揭500 萬元之200 萬元
          部分（見本院卷(二)第72頁），另亦主張此部分金錢往
          來，係為償還1 千萬元借款之本金（見本院卷(一)132
          頁反面、第135 至138 頁），則被告丙○○倘無借款
          之撥付，原告何以會有償還事實？據此，應可認定被
          告丙○○確實曾經於85年3 月11日為借款而撥付500
          萬元予原告，且此部分撥款確屬前揭借款1 千萬元之
          其中500 萬元。至原告辯稱被告丙○○此部分款項之
          撥付與1 千萬元借款無關，則非可採。
        2.原告自85年6 月起至86年5 月止，按月於每月30日及
          自86年6 月起至87年11月止，按月於每月27日，分別
          以面額12萬元之支票支付被告丙○○，其情形亦與前
          述情形相同，基於相同理由，另參酌原告坦承於85年
          6 月19日確受被告丙○○撥款150 萬元（見本院卷(二)
          第72頁），且被告丙○○於85年6 月19日簽發以臺灣
          中小企業銀行為付款人之320 萬元支票，確實由原告
          兌現並隨即匯入其中國信託敦北分行帳戶內，有該支
          票影本上記載交易序號為00-00000及原告匯款申請書
          上交易序號為00-00000，二者連號可資證明（見本院
          卷(二)第84至85頁），亦可認定被告丙○○確實曾經於
          85年6 月15日及19日共因借款而撥付500 萬元予原告
          ，且此部分撥款確屬前揭借款1 千萬元之其中500 萬
          元。
        3.由原告前開簽發支票定期定額支付被告丙○○之方式
          觀之，並參酌原告支付數額，其每月簽發之12萬元支
          票，各為500 萬元之2.4%，此與被告丙○○抗辯此民
          間借貸之利息為月息2 分4 相同，換算為年息後為28
          .8 %，雖逾民法第205 條所規定之利息上限，但當時
          期銀行放款利息已高達年息8 至9%觀之（見本院卷(二)
          第86至91頁），同時期民間約定借款利率高達年息28
          .8 %，應與常情並無顯然之悖離。再參酌原告自稱已
          經清償債務，但卻未取回所簽發本票，亦無曾即時就
          本票之權利義務為釐清爭執，且事後更承諾出賣抵押
          物清償債務等情，足認該支票為原告用於支付被告丙
          ○○之借款利息，原告據此主張已經清償1 千萬元之
          借款債務，殊無足採。
        4.況依原告之主張，本件借款利息若以年息百分之10計
          算（見本院卷(一)132 頁反面），則原告向被告借款1
          千萬元，每年須支付利息100 萬元，將原告每年實際
          支付被告之288 萬元扣除利息部分支出100 萬元，每
          年償還之本金僅為188 萬元，1 千萬元之本金須長達
          5 年有餘始能還清，此與原告為此借款簽發本票之到
          期日為88年2 月28日，其與被告丙○○約定之清償日
          期亦為88年2 月28日，兩不相符，益徵原告前揭支付
          予被告丙○○之款項應僅係利息之支付，而非本金之
          償還。
        5.原告雖另主張其自85年10月起至86年3 月止，按月於
          每月14日、86年4 月20日、86年5 月20日、自86年6
          月起至87年11月止，按月於每月28日，自85年12月起
          至86年5 月止，按月於每月12日、自86年6 月起至87
          年3 月止，按月於每月20日、自87年4 月起至87年12
          月止，按月於每月29日，各以簽發之支票支付被告丙
          ○○72,000元；另自86年2 月起至同年6 月止，按月
          於每月9 日、自86年7 月起至87年12月止，按日於每
          月25日，各以簽發之支票支付被告丙○○24,000元；
          再自87年9 月起至88年2 月止，按月於每月15日，各
          以簽發之支票支付被告丙○○48,000元，此亦為被告
          丙○○所不爭執。然原告與被告丙○○另有借款關係
          ，此由原告曾簽發票載發票日為87年8 月25日，到期
          日為88年2 月28日，指定受款人為被告甲○○，面額
          為900 萬元之本票交予被告丙○○（見本院卷(一)第69
          頁本票影本），及原告曾應被告丙○○要求原告設定
          第3 順位抵押權，即可窺其端倪。原告雖辯稱被告丙
          ○○未就900 萬元借款撥款云云。然原告未經撥款，
          豈會同意於87年8 月25日簽發本票？又豈會再於87年
          8 月28日完成設定第3 順位抵押權完成登記？其縱一
          失察受騙，事後被告丙○○既拒絕撥付借款900 萬元
          ，原告亦不至於在事隔良久後之88年3 月10日，又再
          簽立不動產移轉協議書，承諾賣出系爭不動產，償還
          第3 順位抵押權之債務。而原告此部分每月支付被告
          丙○○之總額最高為216,000 元，又與900 萬元月息
          2 分4 計算之結果相同，足見原告此部分付款，應係
          就900 萬元借款之利息給付，而與1 千萬元之借款無
          關。
        6.原告雖又主張其於85年5 月4 日、85年12月5 日各以
          支票支付30萬元予被告丙○○，另於85年10月28日以
          支票支付50萬元予被告丙○○，用於償還本件1 千萬
          元借款云云。然此為被告丙○○所否認，辯稱前開支
          票雖有兌現，但均係原告另向被告丙○○短期融通之
          還款票據等語，然查：
          (甲)原告於85年5 月4 日、85年12月5 日各以支票支付
            30萬元予被告丙○○，另於85年10月28日以支票支
            付50萬元予被告丙○○，其前後支付借款1 千萬元
            之利息數額，並無增減改變，其此部分之金錢往來
            ，應非返還1 千萬元本金，甚為灼然。
          (乙)被告丙○○於收受原告前開款項之前，曾於85年4
            月30日曾有至銀行以支票兌現30萬元（見本院卷一
            第239 頁），另於85年10月14日前開銀行以支票兌
            現50萬元（見本院卷一第241 頁），又於85年11月
            26日以支票兌領現金297,840 元（見本院卷一第24
            3 頁），並於支票票根記載「楊/ 林」或「楊/ 林
            義雄」之字樣，被告丙○○辯稱此部分金錢往來乃
            其與原告之間之短期融通資金，亦非全然無據。
    (3)綜上所述，本件第2 順位抵押權所擔保之被告丙○○對原
      告之1 千萬元債權，原告尚未清償本金1 千萬元，本院93
      年度執字第17142 號強制執行事件，96年8 月9 日分配期
      日之分配表中，以被告丙○○為第2 順位抵押權人，列其
      債權原本為1 千萬元，使被告丙○○受分配金額，並無不
      合，原告請求剔除被告丙○○之分配金額為零，並無所據
      ，應予駁回。
  (三)分配表所列第3 順位抵權押部分（即被告甲○○部分）：
    (1)查原告曾簽發票載發票日為87年8 月25日，到期日為88年
      2 月28日，指定受款人為被告甲○○，面額為900 萬元之
      本票交予被告丙○○，此為兩造所不爭執，並有本票影本
      1 張在卷可證（見本院卷(一)第69頁），堪予認定。而原告
      簽發以被告甲○○為受款人之前揭本票，乃因欲向被告丙
      ○○借款900 萬元而簽發，此亦為兩造所不爭執。據此事
      實，系爭本票乃原告應被告丙○○之要求簽發，用以擔保
      對被告丙○○900 萬元借款債務之清償，本票以被告甲○
      ○為受款人，真意應在使被告甲○○取得本票之票據權利
      ，並另要求原告設定第3 順位抵押權，以擔保被告甲○○
      對於原告前揭本票債權之償還，而前揭本票簽發之時間雖
      為87年8 月25日，在第3 順位抵押權存續期間（87年8 月
      26日至8 年至88年2 月25日）之前，但該抵押權設定其他
      約定事項第1 條既約定：為擔保對債務人在本抵押權在所
      定之期限及本金最高限額內，以現在所負債務（包括原債
      務尚未清償者）及將來發生之債務（包括貨款、遲延利息
      、違約金及其他有關一切債務）之清償起見，特提供本契
      約載明之擔保物設定故押權抵押予抵押權人（見被告甲○
      ○本院93年度執字第17142 號參與分配卷之抵押權設定契
      約書及附件），則前開本票債權仍屬抵押權擔保之範圍。
    (2)原告雖主張前揭票據權利，已罹於請求權時效，惟按：
      以抵押權擔保之請求權雖經時效消滅，債權人仍得就其
        抵押物取償，此為民法第145 條第1 項所明定。而抵押
        權人於消滅時效完成後，如長期不實行其抵押權，不免
        將使權利狀態永不確定，有害於抵押人之利益，為維持
        社會交易秩序，故民法第880 條規定：「以抵押權擔保
        之債權，其請求權已因時效而消滅，如抵押權人於消滅
        時效完成後，5 年間不實行其抵押權者，其抵押權消滅
        。」該條所稱實行抵押權，於依民法第873 條第1 項聲
        請法院拍賣抵押物之場合，係指抵押權人依法院許可拍
        賣抵押物之裁定，聲請執行法院強制執行拍賣抵押物，
        或於他債權人對於抵押物聲請強制執行時，聲明參與分
        配而言。又按票據上之權利，對匯票承兌人及本票發票
        人，自到期日起算；見票即付之本票，自發票日起算；
        3 年間不行使，因時效而消滅。對支票發票人自發票日
        起算，1 年間不行使，因時效而消滅，票據法第22條第
        1 項有明文規定。
      本件第3 順位抵押權所擔保之前揭本票債權，被告甲○
        ○對發票人即原告主張本票權利，時效應自到期日即88
        年2 月28日起算，至91年2 月28日因時效而消滅，被告
        甲○○於時效完成後之94年11月1 日於本院93年度執字
        第17142 號強制程序中聲明參與分配實行抵押權，尚未
        逾抵押權5 年之除斥期間，依照前開說明，其仍得就抵
        押物取償。
      前揭本票到期日為88年2 月28日，到期時免除作成拒絕
        證書，則原告於到期日後未依本票文義付款，自應給付
        被告甲○○法定遲延利息，惟此利息債權之發生，並非
        在第3 順位抵押權之存續期間內，亦非抵押權擔保之範
        圍。
      小結：本件第3 順位抵押權所擔保範圍，包括被告甲○
        ○對原告之前揭900 萬元本票債權，其請求權雖因罹於
        時效而消滅，然被告甲○○實行抵押權，因未逾抵押權
        行使之除斥期間，債權人即被告甲○○仍得就此實行抵
        押權，並得就抵押物拍賣所得金額優先受償。至其法定
        遲延利息，則不在抵押權擔保之範圍。
    (4)原告雖另爭執前揭900 萬元未經被告丙○○撥付云云，然
      查：
      被告丙○○如未撥款，原告豈會同意於87年8 月25日簽
        發前揭900 萬元本票？又豈會再於87年8 月28日完成設
        定第3 順位抵押權完成登記？其縱一時失察受騙，事後
        被告丙○○既拒絕撥付借款900 萬元，原告亦不至於在
        事隔良久後之88年3 月10日，又再簽立不動產移轉協議
        書，承諾賣出系爭不動產，償還第3 順位抵押權之債務
        ，是其所辯被告丙○○並未撥款，顯與常情不符。
      原告自85年10月起至86年3 月止，按月於每月14日、86
        年4 月20日、86年5 月20日、自86年6 月起至87年11月
        止，按月於每月28日，自85年12月起至86年5 月止，按
        月於每月12日、自86年6 月起至87年3 月止，按月於每
        月20日、自87年4 月起至87年12月止，按月於每月29日
        ，各以簽發之支票支付被告丙○○72,000元；另自86年
        2 月起至同年6 月止，按月於每月9 日、自86年7 月起
        至87年12月止，按又於每月25日，各以簽發之支票支付
        被告丙○○24,000元；再自87年9 月起至88年2 月止，
        按月於每月15日，各以簽發之支票支付被告丙○○48,0
        00元，此均為被告丙○○所不爭執。原告此部分每月支
        付被告丙○○之總額最高為216,000 元，又與900 萬元
        月息2 分4 計算之結果相同，足見原告此部分付款，應
        係900 萬元借款之利息給付。則被告倘未撥款，原告豈
        會支付利息？
      況原告並不爭執被告丙○○曾於86年1 月19日借款100
        萬零30元予原告，並曾於87年8 月31日借款1,567,000
        元之事實，此等事實，已足以證明被告甲○○所抗辯之
        被告丙○○對原告之900 萬元借款債權部分存在，至被
        告甲○○雖不能就所列舉900 萬元借款之詳情，一一提
        出相對應之證據資料以供比對，然此借款已經多年，尚
        難強求被告甲○○詳細為之，而原告既有付息之事實，
        即不能因被告甲○○未能一一詳列，逕認該本票所擔保
        之被告丙○○對原告之900 萬元借款債權不存在。
      被告丙○○對原告既有900 萬元借款債權，原告簽發
        900 萬元本票予被告甲○○而擔保之，被告甲○○自得
        對發票人即原告主張本票權利。
    (3)原告曾於88年1 月14日簽發面額300 萬元支票一紙，此經
      原告自承在卷，並有支票影本附卷可查，堪予認定，惟查
      ：
      系爭支票乃原告向被告丙○○借款900 萬元後，為償還
        900 萬元之本金而簽發交予被告丙○○，被告甲○○則
        僅係保管人，並非票據債權人，此經被告甲○○於97年
        11月11日本院審理自承在卷，核與被告丙○○當日之陳
        述相符。據此，該支票之執票人即債權人顯係被告丙○
        ○，並非第3 順位抵押權人甲○○。按抵押權所擔保之
        債權，其種類及範圍，屬於抵押權之內容，依法應經登
        記，始生物權之效力（最高法院84年台上字第1967號判
        例參照）。易言之，抵押權所擔保之債權範圍，應以登
        記內容為準，倘若抵押權登記之債權人為甲、債務人為
        乙，所擔保之債權即不能逸脫為甲對乙之債權，不得因
        當事人之約定，使其擔保之範圍擴及於丙對甲之債權。
        據此說明，本件第3 順位抵押權擔保之範圍尚不及於被
        告丙○○對於原告之前揭300 萬元支票債權。
      且系爭支票係用於清償前揭本票900 萬元債權，則計算
        抵押權所擔保之債權，既已計入本票債權900 萬元，即
        不能再重覆計算300 萬元之支票債權。
      況原告就支票債權為時效抗辯，而查本件第3 順位抵押
        權所擔保之前揭支票債權，執票人對發票人主張權利，
        時效應自發票日即88年1 月14日起算，至89年1 月14日
        罹於時效而消滅，被告甲○○於時效完成後，於94年11
        月1 日在本院93年度執字第17142 號強制程序中聲明參
        與分配實行抵押權，已逾抵押權5 年之除斥期間，其此
        部分之抵押權已經消滅，而無從實行抵押權。
    (4)至被告甲○○雖另曾抗辯稱：此第3 順位抵押擔保之債權
      （包含利息、違約金），存在於被告丙○○與原告之間，
      雙方約定抵押權設定予被告甲○○云云（見本院卷(二)第10
      8 頁）。惟抵押權所擔保之債權，其種類及範圍，屬於抵
      押權之內容，依法應經登記，始生物權之效力，抵押權所
      擔保之債權範圍，應以登記內容為準，倘若抵押權登記之
      債權人為甲、債務人為乙，所擔保之債權即不能逸脫為甲
      對乙之債權，不得因當事人之約定，使其擔保之範圍擴及
      於丙對甲之債權，已詳如前述。是本件第3 順位抵押權所
      擔保之債權範圍，無從及於被告丙○○對於原告之借款、
      利息、違約金或其他債權，附此敘明。
四、綜上所述，本件第3 順位抵押權，其擔保被告甲○○對原告
    之900 萬元本票債權部分，雖已罹於時效，但被告甲○○實
    行抵押權，未逾5 年之除斥期間，仍得就抵押物取償，至該
    本票之法定遲延利息及被告甲○○參與分配時所提出由原告
    簽發300 萬元支票債權，則不在抵押權擔保之範圍。另本件
    第2 順位抵押權，所擔保之被告丙○○對原告之1 千萬元借
    款債權，未據原告清償，被告丙○○據以實行抵押權，查封
    拍賣抵押物換得價金後，本院執行處於96年8 月9 日分配期
    日之分配表列載被告丙○○之債權原本為1 千萬元，核無不
    合。從而，原告起訴求為確認第3 順位抵押權所擔保之債權
    不存在，並請求剔除本院93年度執字第17142 號96年8 月9
    日分配期日之分配表中關於被告丙○○及被告甲○○部分於
    主文第1 項、第2 項所示之範圍內，為有理由，應予准許（
    主文第2 項債權原本更正為900 萬元後，其相關之分配金額
    當然亦應隨之更正）。逾此部分，則屬無據，應予駁回。
五、本件事證已經明確，兩造其餘攻擊、防禦方法，核與本案之
    結論之判斷不生影響，爰不一一論述，附此敘明。
六、據上論結，本件原告之訴一部為有理，一部為無理由，應依
    第79條，判決如主文。
中    華    民    國    97    年    11    月    25    日
                  民事第一庭法  官  周群翔
以上正本係照原本作成。
如對本判決上訴，須於判決送達後20日內向本院提出上訴狀。
中    華    民    國    97    年    11    月    25    日
                            書記官  阮弘毅


司法院資訊處製作；財團法人民間司法改革基金會備份。
